ACORDAO-COMPLETO-2340996

ACÓRDÃO 3332/2019 ATA 12/2019 - PRIMEIRA CÂMARA

VISTOS, relatados e discutidos estes autos de pedido de reexame interposto contra o Acórdão 1754/2018-TCU-Primeira Câmara, por meio do qual foi negado registro à aposentadoria do interessado, em face da indevida transposição de seu regime jurídico de origem (Consolidação das Leis do Trabalho) para o regime estatutário (Lei 8.112/1990) ,
ACORDAM os Ministros do Tribunal de Contas da União, reunidos em sessão da Primeira Câmara, com fulcro no art. 48 da Lei 8.443/1992, c/c o art. 286 do Regimento Interno, e diante das razões expostas pelo Relator, em:
9.1. conhecer do pedido de reexame interposto pelo sr. Euler Costa Sampaio para, no mérito, negar a ele provimento;
9.2. dar ciência desta deliberação ao recorrente e ao órgão de origem.

Pedido de reexame contra deliberação em que foi negado registro a ato de aposentadoria emitido pelo Ministério dos Transportes, Portos e Aviação Civil.

Primeira Câmara

3. Interessados/Responsáveis/Recorrentes:
3.1. Interessado: Euler Costa Sampaio (XXX.640.274-XX)
3.2. Recorrente: Euler Costa Sampaio (XXX.640.274-XX).

13.1. Ministros presentes: Walton Alencar Rodrigues (Presidente), Benjamin Zymler (Relator) e Vital do Rêgo.
13.2. Ministro-Substituto convocado: Augusto Sherman Cavalcanti.
13.3. Ministro-Substituto presente: Weder de Oliveira.

Euler Costa Sampaio

BENJAMIN ZYMLER

Ministro Walton Alencar Rodrigues.

Adoto como relatório, com os ajustes de forma pertinentes, a instrução elaborada no âmbito da Secretaria de Recursos (Serur) , acolhida pelo corpo diretivo da unidade técnica e pelo Ministério Público:
 "INTRODUÇÃO
	Trata-se de pedido de reexame (peça 23) interposto pelo Sr. Euler Costa Sampaio, ex-empregado da extinta Empresa Brasileira de Transportes Urbanos - EBTU, que foi transposto para o regime estatutário no Ministério dos Transportes, contra o Acórdão 1754/2018-TCU-Primeira Câmara (peça 13) .
1.1. A deliberação recorrida apresenta o seguinte teor:
'9.1. considerar ilegal e recusar registro ao ato de concessão de aposentadoria de Euler Costa Sampaio, em razão da transposição indevida do regime celetista para o estatutário; 
9.2. dispensar a devolução dos valores indevidamente recebidos até a data da ciência pelo órgão de origem deste Acórdão, com base no Enunciado 106 da Súmula da Jurisprudência do TCU; 
9.3. determinar ao Ministério dos Transportes, Portos e Aviação Civil que: 
9.3.1. faça cessar os pagamentos decorrentes do ato impugnado, comunicando ao TCU, no prazo de quinze dias, as providências adotadas, nos termos dos arts. 262, caput, do Regimento Interno do TCU, 8º, caput, da Resolução TCU 206/2007 e 15, caput, da Instrução Normativa TCU 55/2007; 
9.3.2. dê ciência, no prazo de quinze dias, contados da notificação, do inteiro teor desta deliberação ao interessado, alertando-o de que o efeito suspensivo proveniente da interposição de eventuais recursos junto ao TCU não o exime da devolução dos valores percebidos indevidamente, caso os recursos não sejam providos; e
9.3.3. informe ao interessado o teor do acórdão prolatado, encaminhando ao TCU, no prazo de trinta dias, comprovante da data de sua ciência, nos termos do art. 4º, § 3º, da Resolução TCU 170/2004' (grifos acrescidos) .
HISTÓRICO
2.	Nos termos do Acórdão 303/2015-TCU-Plenário, este Tribunal reconheceu a existência de irregularidade na reintegração de empregados oriundos da Portobrás e da EBTU, com base na Lei 8.878/1994. Isso porque a sobredita reintegração foi levada a efeito, pelo Ministério dos Transportes, mediante a transposição do regime de trabalho dos reintegrados, de celetista para estatutário, sem que houvesse comando legal ou judicial que amparasse esse procedimento.
2.1.	Assim, diante da constatação de que a aposentadoria do recorrente padecia de impropriedade relativa à transposição indevida para o regime estatutário, seu ato foi julgado ilegal.
2.2.	Mas não é só: o recorrente recebe parcela relativa à vantagem individual do art. 9º da Lei 8.460/1992. Considerando que a aludida parcela já deveria ter sido totalmente absorvida pelos inúmeros reajustes ocorridos desde a edição da Lei 8.460/1992, seu pagamento não encontra qualquer amparo legal ou judicial, o que impõe sua imediata supressão.
EXAME DE ADMISSIBILIDADE
Reitera-se o exame de admissibilidade de peça 25, em que se propôs o conhecimento do presente recurso, nos termos do artigo 48 da Lei 8.443/1992, c/c os artigos 285 e 286, parágrafo único, do RI/TCU, com a suspensão dos efeitos dos subitens 9.1 e 9.3.1 do Acórdão 1754/2018-TCU-Primeira Câmara, em relação ao recorrente. Observa-se que o Excelentíssimo Senhor Ministro-Relator Benjamin Zymler, mediante despacho de peça 27, concordou com a proposta desta unidade técnica.
EXAME DE MÉRITO
Delimitação
4.1. Constitui objeto do presente recurso definir se:
houve violação ao contraditório e à ampla defesa;
o TCU é incompetente para mudar o regime jurídico de aposentadoria do recorrente;
o TCU é incompetente para apreciar a admissão em processos de reintegração de anistiado;
o cumprimento do acórdão recorrido resultaria em lesão ao patrimônio do INSS;
teria havido lesão aos princípios da irredutibilidade de vencimentos, da segurança jurídica e do direito adquirido;
a modificação posterior da jurisprudência alcançou situações constituídas à luz de critério interpretativo anterior;
houve a incidência da decadência na apreciação do ato de concessão de aposentadoria do recorrente;
houve nulidade da representação da AGU;
há possibilidade jurídica de existir servidor permanente da União ou de suas autarquias regido pelas leis trabalhistas;
a Lei Maior não veda a transformação de emprego público em cargo público;
considerar inconstitucional a transposição do regime da CLT para o estatutário equivaleria a considerar também inconstitucional qualquer reintegração de anistiado em emprego público;
se aplica o disposto no art. 243 da Lei 8.112/1990 ao recorrente;
 existem acórdãos favoráveis ao recorrente;
existem questões prejudiciais que impedem o julgamento do presente processo;
é legal a inclusão da vantagem de que trata o art. 9º da Lei 8.460/1992 nos proventos do recorrente.
Da ampla defesa e do contraditório
5.1.	O recorrente alega ter havido cerceamento de defesa, com base nos seguintes argumentos:
5.2.	No presente processo e no que foi proferido o Acórdão 303/2015-TCU-Plenário houve cerceamento de defesa e, portanto, os venerandos Acórdão 303/2015-TCU-Plenário e 2.170-TCU-1ª Câmara são nulos, por ofensa aos princípios constitucionais da ampla defesa e do contraditório.
5.3.	Deve ser assegurada ampla defesa antes de qualquer decisão, e não após a deliberação que vier a ser tomada. Assim, não basta dizer que fica garantida a observância do art. 260, § 2º, do RI/TCU ou que a defesa será no órgão de origem do servidor, onde será instaurado o processo administrativo, pois havendo possibilidade de cancelamento ou modificação da aposentadoria concedida, é imperativo constitucional o direito de prévia oitiva.
5.4.	Portanto, está o TCU não só desrespeitando a lei, como também o enunciado da Súmula Vinculante 3 do STF.
5.5.	Assim, não se tratando de apreciação da legalidade do ato de concessão inicial de aposentadoria, reforma e pensão, e, podendo resultar na anulação de ato administrativo que beneficia o interessado, é certo que o ora recorrente deveria ter sido intimado por iniciativa exclusiva do TCU, para tomar conhecimento do processo e, querendo, apresentar defesa.
Análise:
5.6.	Assim rezou o Acórdão 303/2015-TCU-Plenário [no que aqui interessa]:
'...........................................................................................................................................
9.2. determinar ao Ministério dos Transportes e ao Ministério do Planejamento, Orçamento e Gestão que:
9.2.1 apresentem no prazo de 90 dias, plano de ação, cuja execução não extrapole o prazo máximo de 360 dias, com as providências necessárias ao restabelecimento do regime celetista para todos os anistiados oriundos da EBTU e da Portobrás apontados nas listagens constantes do presente processo, caso ainda não o tenha feito em cumprimento à conclusão de n° 47 constante do Parecer JT-01/2007, do Advogado-Geral da União, aprovado pelo Presidente da República e publicado no Diário Oficial da União do dia 31/12/2007, devendo ser assegurados o contraditório e a ampla defesa aos que se considerarem afetados pela deliberação que vier a ser proferida;
9.2.2 adotem providências análogas para eventuais anistiados de outras origens e que se encontrem na mesma situação;
9.2.3 observem que as determinações constantes das alíneas 9.2.1 e 9.2.2 somente não deverão ser implementadas na hipótese de existência de decisão judicial que expressamente determine a transposição para o regime estatutário;
9.3 determinar ao Ministério do Planejamento, Orçamento e Gestão, como gestor do sistema Sipec, que oriente as unidades a ele subordinadas a cadastrar, no Sistema Sisac, atos de admissão de servidores que venham a ser reintegrados com base na Lei 8.878/1994, com expressa menção das condições do servidor, se celetista ou estatutário, quando do seu desligamento e de seu retorno por força dessa lei;
9.4. determinar à Secretaria de Fiscalização de Pessoal deste TCU - Sefip que elabore plano de ação, no prazo de 120 dias, aprovado pela Coestado e Segecex, com a especificação das ações necessárias e respectivos recursos humanos a serem alocados, que permita a identificação e o devido tratamento de todos os atos relativos à admissão, concessão de aposentadoria ou pensão pertinentes aos servidores anistiados e verifique a possível ocorrência de transposição indevida de regimes, como a descrita nestes autos, a fim de propor sua revisão de ofício, observadas as condições previstas no art. 260, § 2°, do Regimento Interno do TCU;
9.5 dar ciência desta deliberação ao recorrente, ao Ministério do Planejamento, Orçamento e Gestão, ao Ministério dos Transportes e ao Sr. João Bosco Teixeira, Coordenador-Geral de Direito Econômico, Social e Infraestrutura da Advocacia-Geral da União.'
5.7.	Demais disso, assim dispõe a Súmula Vinculante 3 do STF:
'Nos processos perante o Tribunal de Contas da União asseguram-se o contraditório e a ampla defesa quando da decisão puder resultar anulação ou revogação de ato administrativo que beneficie o interessado, excetuada a apreciação da legalidade do ato de concessão inicial de aposentadoria, reforma e pensão' (grifos acrescidos) .
5.8.	Pois bem. O Acórdão 303/2015-TCU-Plenário previu, expressamente, em seu subitem 9.2.1, o exercício do direito ao contraditório e à ampla defesa de todos os ex-empregados anistiados da Portobrás e da EBTU que vierem a ser reestabelecidos como celetistas. Não há, portanto, que se falar em nulidade da referida deliberação.
5.9.	Sobre o tema, não se pode relegar ao oblívio o Acórdão 2526/2016-TCU-Plenário, no sentido de que este Tribunal:
'exerceu a chamada jurisdição objetiva, ou seja, a relação processual estabeleceu-se apenas entre a Corte de Contas, de um lado, o Ministério dos Transportes, o Ministério do Planejamento, Orçamento e Gestão, de outro, tendo-se limitado o órgão de controle externo, no exercício de sua missão constitucional, a expedir aos órgãos ministeriais comando de natureza mandamental, sem efeito desconstitutivo, dado que determinou às unidades jurisdicionadas a adoção de providências para o exato cumprimento da lei, sem que ele próprio - o Tribunal de Contas da União- anule os atos questionados'.
5.10.	Acrescente-se que se está a apreciar a legalidade de ato inicial de aposentadoria, em que, nos termos da Súmula Vinculante 3 do STF, se dispensa o contraditório antes da deliberação deste Tribunal.
6. Da competência do TCU para mudar o regime jurídico de aposentadoria do recorrente
6.1.	O recorrente aduz que o TCU, no uso da competência de que trata o art. 71, III, da Lei Maior, tradicionalmente verifica se determinada vantagem recebida pelo servidor está consoante a lei, analisa se o fundamento legal e constitucional da concessão está correto. Não há referência a regime jurídico, nem mesmo na Lei Orgânica do TCU.
Análise:
6.2.	Compete a esta Egrégia Corte de Contas examinar a legalidade dos atos da Administração Pública, assim dispondo o art. 71, IX, da Carta Política:
'Art. 71. O controle externo, a cargo do Congresso Nacional, será exercido com o auxílio do Tribunal de Contas da União, ao qual compete:
 (...) 
IX - assinar prazo para que o órgão ou entidade adote as providências necessárias ao exato cumprimento da lei, se verificada ilegalidade;
 (...) '
6.3.	É de clareza solar que, ao considerar a transposição do regime de trabalho dos reintegrados, de celetista para estatutário, este Tribunal entende violado o princípio da legalidade. Daí porque assinou prazo para que o Ministério dos Transportes, Portos e Aviação Civil, caso não ocorra o retorno à atividade do ora interessado, cessasse os pagamentos decorrentes do ato impugnado, transcorridos 120 dias após sua notificação (subitem 9.2.4 do Acórdão 2172/2018-TCU-Primeira Câmara) .
6.4.	É dizer: o TCU exerceu a competência prevista na Constituição de 1988 (art. 71, IX) . Nesse sentir, não assiste razão ao recorrente.
7. Da competência do TCU para apreciar reintegração de anistiado
7.1.	O recorrente entende que este Tribunal não tem competência para examinar a reintegração dos anistiados em processos de admissão de pessoal, com base nos seguintes argumentos:
7.2.	É inconstitucional a alteração nos procedimentos deste Tribunal, no sentido de que o órgão de origem passe a cadastrar, no sistema Sisac, atos de servidores que venham a ser reintegrados com base na Lei 8.874/1994, referendado nesse ponto pelo malsinado Acórdão 303/2015-TCU-Plenário, pois reintegração não é espécie do gênero admissão.
Análise:
7.3.	Observa-se que o presente processo é de aposentadoria, e não de admissão. Verificada a indevida transposição do regime de trabalho do reintegrado, ora recorrente, de celetista para estatutário, ocorreu o julgamento pela ilegalidade da presente concessão de aposentadoria. O argumento apresentado pelo recorrente não tem repercussão neste processo. Assim, torna-se desnecessária a sua análise.
8. Da lesão ao patrimônio do INSS
8.1.	O recorrente aduz que a aposentadoria do recorrente pelo INSS ocasionaria lesão aos cofres do INSS, com base nos seguintes argumentos:
8.2.	Para transpor a aposentadoria do servidor do regime estatutário, pago pela União, para o regime do setor privado, pago pelo INSS, deveria haver o prévio pagamento das contribuições da União, das parcelas que caberiam ao empregador e aos empregados, para os cofres do INSS, até porque não se pode conceder benefício sem prévia fonte de custeio (CRFB, art. 195, § 5º) .
Análise:
8.3.	No caso dos autos, incide a contagem recíproca de tempo de serviço, prevista no § 9º do art. 201 da Lei Maior, combinado com o art. 2º da Lei 6.226/1975 e o disposto na Súmula TCU 159, conforme abaixo transcrito:
Art. 201, § 9º, da CF
'Art. 201. A previdência social será organizada sob a forma de regime geral, de caráter contributivo e de filiação obrigatória, observados critérios que preservem o equilíbrio financeiro e atuarial, e atenderá, nos termos da lei, a:
 (...)                      
 § 9º Para efeito de aposentadoria, é assegurada a contagem recíproca do tempo de contribuição na administração pública e na atividade privada, rural e urbana, hipótese em que os diversos regimes de previdência social se compensarão financeiramente, segundo critérios estabelecidos em lei.'
Art. 2º da Lei 6.226/1975
'Art. 2º Os segurados do Instituto Nacional de Previdência Social (INPS) que já houverem realizado 60 (sessenta) contribuições mensais terão computado, para todos os benefícios previstos na Lei nº 3.807, de 26 de agosto de 1960, com as alterações contidas na Lei nº 5.890, de 8 de junho de 1973, ressalvado o disposto no artigo 6º, o tempo de serviço público prestado à administração Federal Direta e às Autarquias Federais.'
Súmula TCU 159
'Na interpretação das regras previstas na Lei nº 6.226, de 14/07/75, sobre a contagem recíproca, para efeito de aposentadoria, de tempo de serviço público federal e de atividade privada, adota-se o seguinte entendimento normativo: 'a) o tempo de serviço, em atividade privada, deve ser averbado com discriminação dos períodos em cada empresa e especificação da sua natureza, juntando-se ao processo da concessão de aposentadoria a certidão fornecida pelo INPS; b) o tempo certificado pelo INPS será apurado contando-se os dias existentes entre as datas inicial e final de cada período, convertido depois o total em anos, mediante sucessivas divisões daquele resultado por 365 e 30 dias; c) o tempo de serviço militar pode ser averbado junto com o da atividade privada ou separadamente à vista do documento hábil fornecido pela respectiva corporação, caso em que se fará, se houver superposição, a devida dedução do total certificado pelo INPS; d) o cômputo do tempo em atividade privada será feito singularmente, sem contudo prejudicar eventual direito à contagem do em dobro ou em condições especiais, na forma do regime jurídico estatutário, pelo qual vai aposentar-se o servidor; e) o aproveitamento da contagem recíproca não obsta a concessão de aposentadoria prêmio a que fizer jus o funcionário, uma vez satisfeitos os demais pressupostos fáticos, além do tempo mínimo necessário, ainda que atingido este com o de atividade privada'.'
8.4.	É dizer: no caso da aposentadoria do recorrente pelo regime do setor privado, não há que se falar em lesão ao patrimônio do INSS, eis que incide a contagem recíproca do tempo de serviço. Daí porque se opina pela rejeição dos argumentos apresentados pelo recorrente.
9. Dos princípios da irredutibilidade de vencimentos, da segurança jurídica e do direito adquirido
9.1.	O recorrente aduz que teria havido lesão aos princípios da irredutibilidade de vencimentos, da segurança jurídica e do direito adquirido, com base nos seguintes argumentos:
9.2.	Mesmo se eventualmente houvesse decisão final em processo administrativo ou do TCU declarando nulo o enquadramento do recorrente, deveria ele permanecer aposentado no cargo que ocupava na época da aposentadoria e recebendo os proventos correspondentes, sendo descabida qualquer redução no valor recebido.
9.3.	Consoante a jurisprudência do STF, o ato de aposentadoria e de concessão de pensão são atos jurídicos que gozam da proteção da segurança jurídica e do direito adquirido, e, assim, não podem ser revogados ou anulados em face de mudanças de interpretação.
9.4.	Assim, em razão do direito adquirido ou do princípio da segurança jurídica, de parelha com o que se convencionou chamar de 'proteção da confiança' ou lealdade administrativa (um dos conteúdos do princípio constitucional da moralidade administrativa) , deve ser mantida a aposentadoria do recorrente como foi concedida, sem qualquer recurso ou impugnação.
Análise:
9.5.	No que tange ao argumento de violação ao princípio da irredutibilidade salarial, destaca-se, ainda, que, de acordo com o e. STF, não há óbice à redução de proventos caso a concessão da aposentadoria esteja sendo paga ao arrepio da lei, nos termos do entendimento proferido no âmbito do MS 25.552, de relatoria da Ministra Cármen Lúcia, verbis: 
'EMENTA: MANDADO DE SEGURANÇA. ATO DO TRIBUNAL DE CONTAS DA UNIÃO. APOSENTADORIA DE MAGISTRADO. [...]. DECADÊNCIA ADMINISTRATIVA E OFENSA AO PRINCÍPIO DA IRREDUTIBILIDADE DE SALÁRIOS NÃO CONFIGURADAS. [...] 3. O Supremo Tribunal Federal pacificou entendimento de que, sendo a aposentadoria ato complexo, que só se aperfeiçoa com o registro no Tribunal de Contas da União, o prazo decadencial da Lei n. 9.784/99 tem início a partir de sua publicação. Aposentadoria do Impetrante não registrada: inocorrência da decadência administrativa. 4. A redução de proventos de aposentadoria, quando concedida em desacordo com a lei, não ofende o princípio da irredutibilidade de vencimentos. Precedentes. 5. Segurança denegada' (grifos acrescidos) .
9.6. 	Cabe lembrar que a sedimentada jurisprudência da Suprema Corte é no sentido de classificar como ato complexo a concessão de aposentadoria, reforma ou pensão, consoante os seguintes julgados: RMS 3881/SP, MS 19875/DF, RE 195861/ES e MS 23665/DF.
9.7.	Assim, sendo o ato de aposentadoria e/ou pensão complexo, este somente passa a estar plenamente formado (perfeito) , válido (aferição da legalidade com reflexo de definitividade perante a Administração) e eficaz (plenamente oponível a terceiros, deixando de apresentar executoriedade provisória) quando recebe o registro pela Corte de Contas. Tal entendimento decorre do disposto no inciso III do art. 71 da Constituição Federal, que estabelece que compete ao Tribunal de Contas da União apreciar, para fins de registro, a legalidade dos atos de admissão, assim como a concessão de aposentadoria, reforma ou pensão.
9.8.	Nessa perspectiva, impõe-se reconhecer que referidos atos possuem natureza precária, razão pela qual, até que haja o efetivo julgamento e o consequente registro pela Corte de Contas, não há que se falar em direito adquirido, ato jurídico perfeito, proteção da confiança, ou em irredutibilidade dos proventos, tendo em vista a ausência de aperfeiçoamento e definitividade dos atos.
9.9.	A propósito do tema, colaciona-se entendimento esposado pela Corte Constitucional ao decidir no âmbito do RE-195.861/ES:
'APOSENTADORIA - ATO ADMINISTRATIVO DO CONSELHO DA MAGISTRATURA - NATUREZA - COISA JULGADA ADMINISTRATIVA - INEXISTÊNCIA. O ato de aposentadoria exsurge complexo, somente se aperfeiçoando com o registro perante a Corte de Contas. Insubsistência da decisão judicial na qual assentada, como óbice ao exame da legalidade, a coisa julgada administrativa' (grifos acrescidos) .
9.10.	No caso em apreço, não houve o registro em razão da constatação de ilegalidade no ato, o que afasta, por si só, a presunção de legitimidade do ato administrativo que lhe concedeu o benefício, não havendo, assim, que se falar em violação da segurança jurídica ou de proteção da confiança, tampouco de direito adquirido à aposentação.
9.11.	Nesse sentir, é de se propor a rejeição dos argumentos do recorrente. 
10. Da modificação posterior de jurisprudência
10.1.	O recorrente aduz que a modificação posterior da jurisprudência não pode alterar situações constituídas à luz de critério interpretativo anterior, com base nos seguintes argumentos:
10.2.	Antes do v. Acórdão 303/2015-TCU-Plenário, nenhum acórdão do TCU entendeu ser inconstitucional a transposição do regime celetista ou estatutário de servidor público da Administração Direta oriundo de entidade extinta.
Análise:
10.3.	Não procede a alegação do recorrente, eis que a primeira vez em que foi debatida neste Tribunal a questão da transposição de regime - de celetista para estatutário - dos ex-servidores da Portobrás e da EBTU foi mediante o Acórdão 303/2015-TCU-Plenário. 
10.4.	É certo que existem muitos atos concessórios de aposentadoria já registrados oriundos do Ministério dos Transportes referentes a ex-empregados da Portobras e da EBTU. No entanto, os registros ocorreram pelo fato de não constarem nos respectivos formulários do Sisac a informação sobre a aludida transposição de regime. Além disso, o § 2º do art. 260 do Regimento Interno do Tribunal dispõe que 'o acórdão que considerar legal o ato e determinar o seu registro não faz coisa julgada administrativa e poderá ser revisto de ofício pelo Tribunal, com a oitiva do Ministério Público e do beneficiário do ato, dentro do prazo de cinco anos da apreciação, se verificado que o ato viola a ordem jurídica, ou a qualquer tempo, no caso de comprovada má-fé.'
10.5.	Nesse sentir, o argumento apresentado pelo recorrente não merece prosperar. 
11. Da decadência 
11.1.	O recorrente aduz que teria havido a decadência para este Tribunal apreciar o seu ato de aposentadoria, com base nos seguintes argumentos:
11.2.	Considerando que a transposição do recorrente - de celetista para estatutário - se deu há mais de cinco anos, alcançada está a decadência de que trata o art. 54 da Lei 9.784/1999, pois esta não prevê qualquer causa de suspensão ou interrupção do prazo decadencial.
Análise:
11.3.	Na busca por ideias e conceitos de maior amplitude do ordenamento jurídico, é de mister ressaltar que a Constituição Federal de 1988 apresenta um complexo de diversos princípios, embora coordenados e conexos entre si, e que se destinam à consecução dos fins do Estado. (...) 
11.4.	Ora, não se pode relegar ao oblívio o princípio da segurança jurídica (fundamento da decadência prevista no art. 54 da Lei 9.784/1999) inserto no caput do art. 5º da Lei Maior e no art. 2º da Lei 9.784/1999, respectivamente.
....................................................................................................................................................................
11.6.	No entanto, nenhum princípio existe isolado. (...) 
11.7.	É dizer: não se pode levar ao paroxismo o princípio da segurança jurídica. É nesse sentido a doutrina de Daniel Galdino Sarmento:
' (...) no sistema constitucional brasileiro não há qualquer princípio, direito, garantia individual ou bem jurídico que tenha caráter absoluto' (apud Melchíades Rodrigues Martins, in Justa Causa: do empregado, do empregador, culpa recíproca. São Paulo: LTr, 2010, p. 76) .
11.8.	Percebe-se, no caso em testilha, a colisão entre os princípios da segurança jurídica e da necessidade de concurso público para a investidura em cargo público, vez que, se, por um lado, houve o transcurso de mais de 5 anos entre a transposição do recorrente para o Regime Jurídico Único e a data de hoje; por outro, houve a violação ao princípio da necessidade de aprovação em concurso público para a investidura em cargo público.
11.9.	Versando sobre a colisão entre princípios, é de rigor considerar a doutrina de Raquel Melo Urbano de Carvalho:
'Analisando a distinção entre o conflito entre regras e entre princípios, afirma Márcia Fratari Majadas que o conflito entre regras gera a incompatibilidade entre ambas, devendo uma delas ser eliminada do sistema. Já os princípios, diferentemente das regras jurídicas, imperativas e de decisão definitiva, 'não trazem consigo tal imperatividade e decisão definitiva; são facultativos, objetivando harmonizar os vários valores que encenam'.
 (...) 
A colisão entre princípios passa por um juízo de peso, de definir, mediante a ponderação dos bens em confronto, qual deles terá primazia naquela realidade, de modo a ser definida a sua prevalência em face do outro. 
 (...) 
Assevera Alexy que, quando os princípios entram em colisão, um deles tem de ceder ao outro. Isto, contudo, não significa declarar inválido o princípio não incidente, nem mesmo compreendê-lo como exceção, mas trata-se apenas da circunstância de que, sob certas circunstâncias, um princípio precede ao outro. Sob circunstâncias diversas, a questão da precedência pode ser solucionada de modo diverso.
 (...) 
Admite-se que em situações complexas, que a doutrina convencionou chamar de hard cases, pode se mostrar necessário, inclusive, ponderar alguns destes princípios que estejam em tensão, porquanto a simultaneidade da sua incidência não conduziria à solução do problema posto ao Poder Público. Eventual restrição da força coercitiva de um deles, em virtude das especificidades concretas de um certo contexto, não significa que o princípio deixou de ser válido no sistema, não sendo cabível falar em derrogação. Cogita-se, hodiernamente, da possibilidade de uma norma principiológica válida, que continue a integrar o ordenamento, não incidir em um caso específico, após realizado o juízo de ponderação naquela realidade.
 (...) 
Atente-se para o fato de que a ponderação entre princípios não consiste em atividade matemática ou exata. Impõe-se cautela quando da análise de situações concretas em que princípios igualmente válidos colidem entre si, sob pena de, ausente um mínimo de objetividade, parâmetros subjetivos arbitrários orientarem o processo hermenêutico. Surge, neste contexto, a proporcionalidade como critério capaz de orientar a definição pelo princípio ao qual será assegurada precedência no caso concreto, diante das normas vigentes em face do conflito em questão.
 (...) 
O princípio da proporcionalidade assume, em relação à técnica da ponderação, a função auxiliar de identificar, em dada situação empírica, qual a norma principiológica incide como meio adequado, necessário e proporcional para realizar o fim legítimo na espécie. Trata-se, assim, de um instrumento jurídico para elucidação de conflitos, porquanto guia potencial da atividade interpretativa necessária à acomodação de princípios de tensão, a serem eleitos ou rejeitados, renovados e redimensionados, em cada realidade.
É nesse mesmo sentido a orientação de Oscar Vilhena:
'Nesse contexto, as exigências do princípio da proporcionalidade representam um método geral para a solução de conflitos entre princípios, isto é, um conflito entre normas que, ao contrário do conflito entre regras, é resolvido não pela revogação ou redução teleológica de uma das normas conflitantes nem pela explicitação de distinto campo de aplicação entre as normas, mas antes e tão-somente pela ponderação do peso relativo de cada uma das normas em tese aplicáveis e aptas a fundamentar decisões em sentidos opostos. Nessa última hipótese, aplica-se o princípio da proporcionalidade para estabelecer ponderações entre distintos bens constitucionais.'
 (...) Em síntese, a aplicação do princípio da proporcionalidade se dá quando verificada restrição a determinado direito fundamental ou um conflito entre distintos princípios constitucionais de modo a exigir que se estabeleça o peso relativo de cada um dos direitos por meio da aplicação das máximas que integram o mencionado princípio da proporcionalidade. (...) 
Elucida Gilmar Mendes que o que há de se perquirir, na aplicação da proporcionalidade, é se, em face do conflito entre dois bens constitucionais em tensão, o ato impugnado afigura-se adequado (isto é, apto para produzir o resultado desejado) , necessário (isto é, insubstituível por outro menos gravoso e igualmente eficaz) e proporcional em sentido estrito (ou seja, se estabelece uma relação ponderada entre o grau de restrição de um princípio e o grau de realização do princípio contraposto) ' (o.c., p. 226-236; grifos acrescidos) .
11.10.	Assim, restou assente que o princípio da proporcionalidade é o critério jurídico adequado para a solução de conflito entre os princípios da segurança jurídica e da necessidade de concurso público para a investidura em cargo público. Demais disso, o princípio da proporcionalidade é formado por três subprincípios, quais sejam: a adequação, a necessidade e a proporcionalidade em sentido estrito.
11.11.	Sobre o subprincípio da proporcionalidade em sentido estrito, assim discorre Suzana de Toledo Barros:
'Muitas vezes, um juízo de adequação e necessidade não é suficiente para determinar a justiça da medida restritiva adotada em uma determinada situação, precisamente porque dela pode resultar uma sobrecarga ao atingido que não se compadece com a ideia de justa medida. Assim, o princípio da proporcionalidade stricto sensu, complementando os princípios da adequação e da necessidade, é de suma importância para indicar se o meio utilizado encontra-se em razoável proporção com o fim perseguido. A ideia de equilíbrio entre valores e bens é exalçada.
Isso quer dizer que o juiz, quando considera adequada a relação entre determinada restrição e o fim a que se destina, ou mesmo quando reconhece a inexistência de outro meio menos gravoso que pudesse conduzir ao mesmo resultado, nem por isso está a chancelar uma providência que imponha ônus demasiados ao atingido. Há situações em que é plenamente possível identificar um desequilíbrio na relação meio-fim, sem que se possa concluir pela desnecessidade da providência legislativa, porque não está em causa a existência de outra medida menos lesiva, mas, sim, a precedência de um bem ou interesse sobre outro' (in O princípio da proporcionalidade e o controle das leis restritivas de direitos fundamentais, 2ª Ed., Brasília: Brasília Jurídica, 2000, p. 82-83) .
11.12.	Para a aferição da proporcionalidade em sentido estrito, é de rigor considerar a lógica do razoável de Luís Recaséns Siches. 
....................................................................................................................................................................
11.14.	Assim, vem à baila a doutrina de Alípio Silveira:
'Recaséns Siches, ao considerar os vários métodos modernos esboçados nos primeiros capítulos - método teleológico, método histórico-evolutivo ou progressivo, método da 'vontade da lei', nos mostra que cada um deles encerra uma parte da verdade, mas que a sua síntese final, em cada caso concreto, será dada pelo 'logos do razoável'. Mal comparando, a operação interpretativa se assemelha à execução de uma partitura musical. Vários são os instrumentos - no caso os métodos de interpretação - mas eles devem formar um conjunto harmônico, sob a batuta do maestro, no caso, o logos do razoável, o qual, como veremos em breve, corresponde à idéia básica do bem comum' (in Hermenêutica no Direito Brasileiro, vol. I: São Paulo: Editora Revista dos Tribunais, 1968, p. 83; grifos acrescidos) .
11.15.	Sobre a incidência da lógica do razoável no Direito brasileiro, e mais especificamente ao Direito Administrativo, registra-se a doutrina de Carlos Henrique Bezerra Leite:
'A lógica do razoável está implicitamente prevista no art. 5º da LINDB, segundo o qual, 'na aplicação da lei, o juiz atenderá aos fins sociais a que ela se dirige e às exigências do bem comum'. Esta disposição é perfeitamente aplicável a todos os ramos do Direito, inclusive, e especialmente, no Direito do Trabalho' (in Curso de Direito do Trabalho, 6ª ed., São Paulo: Saraiva, 2015, p. 112; grifos acrescidos) .
....................................................................................................................................................................
11.18.	No caso concreto, (...) deve-se levar em conta que o atendimento ao princípio da segurança jurídica (previsto no caput do art. 5º da Carta Política) resultaria, a um só tempo, na violação dos princípios da observância do concurso público, da impessoalidade, da moralidade e da igualdade (plasmados no art. 37, II, no art. 40 e no art. 5º, todos da Lei Maior) .
11.19.	É nesse sentido o seguinte julgado do STF, por ocasião da apreciação do MS 28.279:
'MANDADO DE SEGURANÇA. ATIVIDADE NOTARIAL E DE REGISTRO. INGRESSO. CONCURSO PÚBLICO. EXIGÊNCIA. ARTIGO 236, PARÁGRAFO 3º, DA CONSTITUIÇÃO FEDERAL. NORMA AUTO-APLICÁVEL. DECADÊNCIA PREVISTA NO ARTIGO 54 DA LEI 9.784/1999. INAPLICABILIDADE A SITUAÇÕES INCONSTITUCIONAIS. PREVALÊNCIA DOS PRINCÍPIOS REPUBLICANOS DA IGUALDADE, DA MORALIDADE E DA IMPESSOALIDADE. SUBSTITUTO EFETIVADO COMO TITULAR DE SERVENTIA APÓS A PROMULGAÇÃO DA CONSTITUIÇÃO FEDERAL. IMPOSSIBLIDADE. ORDEM DENEGADA. 1. O art. 236, § 3º, da Constituição Federal é norma auto-aplicável. 2. Nos termos da Constituição Federal, sempre se fez necessária a submissão a concurso público para o devido provimento de serventias extrajudiciais eventualmente vagas ou para fins de remoção. 3. Rejeição da tese de que somente com a edição da Lei 8.935/1994 teria essa norma constitucional se tornado auto-aplicável. 4. Existência de jurisprudência antiga e pacífica do Supremo Tribunal Federal no sentido da indispensabilidade de concurso público nesses casos (Ações Diretas de Inconstitucionalidade 126/RO, rel. Min. Octavio Gallotti, Plenário, DJ 05.6.1992; 363/DF, 552/RJ e 690/GO, rel. Min. Sydney Sanches, Plenário, DJ 03.5.1996 e 25.8.1995; 417/ES, rel. Min. Maurício Corrêa, Plenário, DJ 05.5.1998; 3.978/SC, rel. Min. Eros Grau, Plenário, DJe 29.10.2009) . 5. Situações flagrantemente inconstitucionais como o provimento de serventia extrajudicial sem a devida submissão a concurso público não podem e não devem ser superadas pela simples incidência do que dispõe o art. 54 da Lei 9.784/1999, sob pena de subversão das determinações insertas na Constituição Federal. 6. Existência de jurisprudência consolidada da Suprema Corte no sentido de que não há direito adquirido à efetivação de substituto no cargo vago de titular de serventia, com base no art. 208 da Constituição pretérita, na redação atribuída pela Emenda Constitucional 22/1983, quando a vacância da serventia se der já na vigência da Constituição de 1988 (Recursos Extraordinários 182.641/SP, rel. Min. Octavio Gallotti, Primeira Turma, DJ 15.3.1996; 191.794/RS, rel. Min. Maurício Corrêa, Segunda Turma, DJ 06.3.1998; 252.313-AgR/SP, rel. Min. Cezar Peluso, Primeira Turma, DJ 02.6.2006; 302.739-AgR/RS, rel. Min. Nelson Jobim, Segunda Turma, DJ 26.4.2002; 335.286/SC, rel. Min. Carlos Britto, DJ 15.6.2004; 378.347/MG, rel. Min. Cezar Peluso, DJ 29.4.2005; 383.408-AgR/MG, rel. Min. Ellen Gracie, Segunda Turma, DJ 19.12.2003; 413.082-AgR/SP, rel. Min. Eros Grau, Segunda Turma, DJ 05.5.2006; e 566.314/GO, rel. Min. Cármen Lúcia, DJe 19.12.2007; Agravo de Instrumento 654.228-AgR/MG, rel. Min. Gilmar Mendes, Segunda Turma, DJe 18.4.2008) . 7. Reafirmada a inexistência de direito adquirido de substituto que preenchera os requisitos do art. 208 da Carta pretérita à investidura na titularidade de Cartório, quando a vaga tenha surgido após a promulgação da Constituição de 1988, pois esta, no seu art. 236, § 3º, exige expressamente a realização de concurso público de provas e títulos para o ingresso na atividade notarial e de registro. 8. Os princípios republicanos da igualdade, da moralidade e da impessoalidade devem nortear a ascensão às funções públicas. 9. Segurança denegada' (grifos acrescidos) .
11.20.	Assim, utilizando as ideias de Luís Recaséns Siches como fachos iluminadores à compreensão desta vexata quaestio, entende-se que o subprincípio da proporcionalidade em sentido estrito aponta no sentido da prevalência do princípio da necessidade de concurso público para a investidura em cargo público, em detrimento do princípio da segurança jurídica. Não há, portanto, que se falar na incidência da decadência prevista no art. 54 da Lei 9.784/1999 quanto ao enquadramento dos recorrentes no Regime Jurídico Único. Daí porque se opina pela rejeição do argumento apresentado pelo recorrente.
11.21.	Isso, contudo, não significa declarar inválido o princípio da segurança jurídica, nem mesmo compreendê-lo como exceção, mas trata-se, apenas, da circunstância de que, no caso concreto, o princípio da necessidade do concurso público precede ao da segurança jurídica. Sob circunstâncias diversas, a questão da precedência pode ser solucionada de outro modo.
11.22.	Reforçando esse entendimento vem à balha outras deliberações do Pretório Excelso:
'A Primeira Turma negou provimento a recurso ordinário em mandado de segurança em que servidores anistiados pleiteavam o reingresso ao serviço público em regime estatutário. No caso, os recorrentes, anistiados pela Lei 8.878/1994, teriam questionado ato que determinara o retorno ao serviço público, em quadro especial em extinção do Ministério das Cidades, sob o regime celetista. A Turma afirmou que a possibilidade de transformação de empregos em cargos públicos não garantiria amparo automático à pretensão dos recorrentes. Ressaltou que a Lei 8.878/1994 dera tratamento especial aos casos de exoneração, demissão ou dispensa em virtude de o tomador dos serviços haver sido extinto, liquidado ou privatizado. O benefício previsto na citada lei ficara jungido à transferência, absorção ou execução da atividade do órgão extinto por outro da Administração Pública Federal. Enfatizou que o reingresso nos quadros do Poder Executivo não implicaria necessária submissão ao estatuto dos servidores públicos federais. Na situação concreta, a manutenção do regime celetista resultaria das características originais dos vínculos rompidos. Salientou que isso se dera em atenção às normas que regulamentaram a anistia, as quais teriam previsto a observância do cargo ou emprego anteriormente ocupado (Lei 8.878/1994, art. 2º e Decreto 6.077/2007) . Ademais, descaberia atribuir natureza autárquica à extinta Empresa Brasileira de Transportes Urbanos - EBTU, simplesmente em razão das atividades por ela desempenhadas. A entidade teria sido expressamente qualificada como empresa pública, consoante previsão do art. 5º da Lei 6.291/1975, dotada, portanto, de personalidade jurídica de direito privado e, consequentemente, submetida à CLT. O Ministro Edson Fachin consignou que a adoção do regime estatutário violaria, também, o princípio do concurso público. RMS 30548/DF, rel. Min. Marco Aurélio, 15.9.2015 (Informativo 799, 1ª Turma; grifos acrescidos) .
Em conclusão de julgamento, o Plenário denegou mandado de segurança impetrado contra ato do TCU, que negara registro às aposentadorias das impetrantes - v. Informativo 477. No caso, as impetrantes teriam sido beneficiadas pela anistia, com fundamento no art. 8º, § 5º, do ADCT, e reintegradas no quadro funcional do Ministério da Educação. Ressaltou-se que o TCU limitara-se a examinar a concessão da aposentadoria com base no art. 71, III, da CF e não a anistia em si. Reputou-se que as impetrantes não teriam ocupado cargo, função ou emprego público na Administração Pública Federal, mas apenas teriam desempenhado atividade temporária sem qualquer vínculo, junto a pessoas jurídicas de direito privado para a efetivação do transitório Programa Nacional de Alfabetização. MS 25916/DF, rel. Min. Marco Aurélio, 19.9.2013' (Informativo 720, Plenário; grifos acrescidos) .
12. Da nulidade da representação da AGU
12.1.	O recorrente aduz que o Acórdão 303/2015-TCU-Plenário foi proveniente de temerária representação da AGU, com base nos seguintes argumentos:
12.2.	O Acórdão 303/2015-TCU-Plenário escudou-se na temerária representação do advogado João Bosco Teixeira, que é fruto de atuação abusiva e ilegal, pois ele não detém competência para se dirigir ao TCU em nome da AGU, e nem tampouco lhe foi delegada atribuição nesse sentido; está, portanto, ele sendo desleal com a instituição onde trabalha, fazendo uso indevido da credibilidade e importância do órgão máximo da advocacia pública federal.
Análise:
12.3.	No que tange à alegação de que o Acórdão 303/2015-TCU-Plenário escudou-se na temerária representação do advogado João Bosco Teixeira, é de se observar que o referido causídico encaminhou o Ofício 44/2011 - DSP/PGU/AGU (peça 1, p. 1-12, do TC Processo 030.981/2011-5) dando ciência a este Tribunal da aludida impropriedade que estaria ocorrendo no Ministério dos Transportes. No entanto, quem representou a este Tribunal foi a Secretaria de Fiscalização de Pessoal - Sefip, eis que a representação foi conhecida com fulcro no art. 237, VI, do Regimento Interno do TCU (peça 4 do TC Processo 030.981/2011-5) . Ademais, não haveria nenhum óbice em sendo o Sr. João Bosco Teixeira, advogado da AGU, o representante, pois o citado Regimento Interno dispõe em seu inciso III do art. 237 que têm legitimidade para representar ao TCU servidores que comuniquem a ocorrência de irregularidades de que tenham conhecimento em virtude do cargo que ocupem. Não há, portanto, no Acórdão 303/2015-TCU-Plenário, de se cogitar de ilegitimidade para representar.
12.4.	Mas não é só: pode-se abstrair da existência do Acórdão 303/2015-TCU-Plenário e julgar ilegal a aposentadoria do recorrente ante a ilegalidade da transposição do regime celetista para o estatutário, conforme sedimentada jurisprudência deste Tribunal posterior à referida deliberação.
13. Da possibilidade jurídica de existir servidor permanente da União ou de suas autarquias regido pelas leis trabalhistas
13.1.	 O recorrente aduz que não há possibilidade jurídica de existirem servidores da União ou de suas autarquias regidos pelas leis trabalhistas, com base nos seguintes argumentos:
13.2.	Nos termos da vigente Constituição da República, o regime jurídico é único, não há possibilidade jurídica de existir servidor permanente da União ou de suas autarquias regido pelas leis trabalhistas ou qualquer outro regime que não seja o da Lei 8.112/1990.
13.3.	Nesse sentir, não há possibilidade nem mesmo de lei criar quadro próprio para celetistas ou emprego celetista no âmbito da União, estados, Distrito Federal ou municípios.
13.4.	O Egrégio Supremo Tribunal Federal, no julgamento da ADIn 2.135-4, deferiu parcialmente a medida cautelar, para suspender a eficácia do art. 39, caput, da Constituição Federal, com a redação que lhe deu a Emenda Constitucional 19/1998, ficando o referido dispositivo com sua redação original.	
13.5.	Aqui já está evidente que, em respeito à literal disposição constitucional, não há possibilidade de haver servidor público regido pela CLT ou leis referentes ao contrato de emprego, em face da Medida Cautelar concedida na ADI 2.135-4, pelo Pretório Excelso.
Análise:
13.6.	Para o deslinde da presente questão, vem à balha a doutrina de Marcelo Moura:
'O regime de emprego público nada mais é do que o regime celetista aplicado à Administração Federal Direta, Autárquica e Fundacional. Tal regime foi instituído pela Lei Federal 9.962/2000, com o intuito de flexibilizar as contratações pela União, e passou a conviver com o regime estatutário da Lei 8.112/1990.
A convivência destes dois regimes só foi possível porque a EC 19/1998 acabou com a exigência de que cada ente da Federação tivesse um só regime jurídico para reger a relação com seus servidores. Contudo, o E. STF deferiu parcialmente cautelar, com efeito ex nunc, para suspender a eficácia do art. 39, caput, da CF, com a redação imposta pela EC 19/1998 (ADI 2.135-4, DJU 14-8-2007) .
Com a decisão do STF, voltou a vigorar a antiga redação do art. 39, caput, da CF, que exigia o regime jurídico único. Consequentemente, o denominado regime de emprego público só subsistiu no intervalo entre a edição da Lei Federal 9.962/2000 e a concessão da cautelar na ADI 2.135-4, DJU 14-8-2007. A decisão na ADI só teve efeito ex nunc e as contratações ocorridas na vigência da referida lei foram respeitadas'  (in Curso de Direito do Trabalho. São Paulo: Saraiva, 2014, p. 174; grifos acrescidos) .
13.7. 	Ex positis, entende-se que é perfeitamente possível o enquadramento dos servidores oriundos da EBTU no Ministério dos Transportes, como celetistas, integrantes de quadro em extinção. Isto porque, de forma a reforçar este entendimento, as contratações de empregados públicos celetistas pela União, ocorridas na vigência da Lei 9.962/2000, foram respeitadas até a prolação da ADI 2.135-4, que teve efeitos ex nunc. 
14. Da transformação de emprego público em cargo público
14.1.	O recorrente aduz que a Lei Maior não veda a transformação de emprego público em cargo público, com base nos seguintes argumentos:
14.2.	O que o inciso II do caput do art. 37 da Constituição Federal de 1988 veda é o ingresso (investidura) em cargo ou emprego público sem aprovação prévia em concurso público. Não proíbe a transformação de emprego público em cargo e vice-versa, pois tem que ser sobretudo interpretado à luz o inciso I do caput do mesmo artigo.
Análise:
14.3.	Após a Carta Política de 1988, restou assente que a investidura em cargos públicos deve, obrigatoriamente, ser precedida de concurso público (art. 37, II) , ressalvadas as nomeações para cargo em comissão declarado em lei de livre nomeação e exoneração. O inciso I da atual Constituição Federal, por ser amplo e genérico, deve ser conjugado com o inciso II, que trata, especificamente, da investidura em cargo ou emprego público.
14.4.	Demais disso, não se pode relegar ao oblívio a lição de Hely Lopes Meirelles:
'Na Administração Pública não há liberdade nem vontade pessoal. Enquanto na administração particular é lícito fazer tudo que a lei não proíbe, na Administração Pública só é permitido fazer o que a lei autoriza. A lei para o particular significa 'pode fazer assim'; para o administrador público significa 'deve fazer assim'' (in Direito Administrativo Brasileiro, 33ª ed., São Paulo: Malheiros Editores, 2007, p. 87-88) .
14.5.	Noutro falar: não há autorização legal para a Administração Pública Federal transformar emprego público em cargo público. Daí porque se entende irregular a aludida transformação.
15. Da constitucionalidade da reintegração de anistiado em emprego público
15.1.	O recorrente aduz que, se se considerar inconstitucional a transposição do regime da CLT para o estatutário, seria, também, inconstitucional qualquer reintegração de anistiado em emprego público, com base nos seguintes argumentos:
15.2. 	O fato é que o art. 37, II, da Constituição da República exige o concurso púbico para o provimento de cargo público e também para a admissão em emprego público: 'a investidura em cargo ou emprego público'. Daí, se incidisse a proibição, seria ela aplicável ao cargo público e ao emprego público e, consequentemente, seria inconstitucional a reintegração de anistiado de órgão ou entidade extinta.
Análise:
15.3.	É certo que o art. 37, II, da Constituição da República exige o concurso público tanto para o provimento de cargo quanto para o provimento de emprego público. No entanto, é de se ponderar que, para uma mesma remuneração de cargo e emprego público, o cargo público oferece, dentre outras vantagens, a estabilidade e a aposentadoria com proventos mais atrativos que no emprego público. Daí ser mais concorrido o certame para a investidura em cargo público, comparativamente ao emprego público.
15.4.	Exsurge daí toda a carga principiológica que veda a transposição de anistiados que anteriormente eram empregados públicos e que, posteriormente, pleiteiam os seus enquadramentos em cargos públicos.
15.5.	Nessa ordem de ideias, os argumentos apresentados não merecem prosperar.	
16.	Do art. 243 da Lei 8.112/1990
16.1.	O recorrente aduz que a Lei 8.112/1990, no seu art. 243, dispõe sobre submissão ao regime estatutário de ex-servidores da EBTU, com base nos seguintes argumentos:
16.2.	É juridicamente possível e obrigatória a transformação retroativa dos empregos permanentes anteriormente ocupados nas extintas empresas prestadoras de serviços públicos em cargos públicos dos quadros da União, de acordo com o art. 243 do RJU (Lei 8.112/1990) , observados os parâmetros adotados na implantação do Regime Jurídico Único, ou seja, em primeiro lugar, as atribuições exercidas inerentes ao emprego que ocupava e as atribuições do cargo em que será enquadrado.
Análise:
16.3.	Com a devida vênia, entende-se que a natureza jurídica da EBTU encontra-se expressa na Lei 6.261/1975, que assim dispõe:
'Art 5º  Fica o Poder Executivo autorizado a constituir uma empresa pública, na forma definida no inciso II do artigo 5º do Decreto-lei nº 200, de 25 de fevereiro de 1967, alterado pelo Decreto-Lei nº 900, de 29 de setembro de 1969, denominada Empresa Brasileira dos Transportes Urbanos EBTU, vinculada ao Ministério dos Transportes.'
16.4.	É dizer: a EBTU, por força de lei, tinha natureza jurídica de empresa pública e, por via de consequência, integrava a Administração Indireta. Assim, não se aplica aos ex-empregados da  EBTU o disposto no art. 39 da Carta Política de 1988, em sua redação inicial, tampouco o previsto no art. 243 da Lei 8.112/1990.
16.5.	Nesse sentir, não há como se acolher os argumentos apresentados pelo recorrente.
17. Das decisões judiciais favoráveis aos recorrentes
17.1.	O recorrente aduz que existem acórdãos favoráveis à tese por ele defendida.
Análise:
17.2.	Merecem destaque as seguintes deliberações oriundas do Pretório Excelso:
'A Primeira Turma negou provimento a recurso ordinário em mandado de segurança em que servidores anistiados pleiteavam o reingresso ao serviço público em regime estatutário. No caso, os recorrentes, anistiados pela Lei 8.878/1994, teriam questionado ato que determinara o retorno ao serviço público, em quadro especial em extinção do Ministério das Cidades, sob o regime celetista. A Turma afirmou que a possibilidade de transformação de empregos em cargos públicos não garantiria amparo automático à pretensão dos recorrentes. Ressaltou que a Lei 8.878/1994 dera tratamento especial aos casos de exoneração, demissão ou dispensa em virtude de o tomador dos serviços haver sido extinto, liquidado ou privatizado. O benefício previsto na citada lei ficara jungido à transferência, absorção ou execução da atividade do órgão extinto por outro da Administração Pública Federal. Enfatizou que o reingresso nos quadros do Poder Executivo não implicaria necessária submissão ao estatuto dos servidores públicos federais. Na situação concreta, a manutenção do regime celetista resultaria das características originais dos vínculos rompidos. Salientou que isso se dera em atenção às normas que regulamentaram a anistia, as quais teriam previsto a observância do cargo ou emprego anteriormente ocupado (Lei 8.878/1994, art. 2º, e Decreto 6.077/2007) . Ademais, descaberia atribuir natureza autárquica à extinta Empresa Brasileira de Transportes Urbanos - EBTU, simplesmente em razão das atividades por ela desempenhadas. A entidade teria sido expressamente qualificada como empresa pública, consoante previsão do art. 5º da Lei 6.291/1975, dotada, portanto, de personalidade jurídica de direito privado e, consequentemente, submetida à CLT. O Ministro Edson Fachin consignou que a adoção do regime estatutário violaria, também, o princípio do concurso público. RMS 30548/DF, rel. Min. Marco Aurélio, 15.9.2015' (Informativo 799, 1ª Turma; grifos acrescidos) .
'Em conclusão de julgamento, o Plenário denegou mandado de segurança impetrado contra ato do TCU, que negara registro às aposentadorias das impetrantes - v. Informativo 477. No caso, as impetrantes teriam sido beneficiadas pela anistia, com fundamento no art. 8º, § 5º, do ADCT, e reintegradas no quadro funcional do Ministério da Educação. Ressaltou-se que o TCU limitara-se a examinar a concessão da aposentadoria com base no art. 71, III, da CF e não a anistia em si. Reputou-se que as impetrantes não teriam ocupado cargo, função ou emprego público na Administração Pública Federal, mas apenas teriam desempenhado atividade temporária sem qualquer vínculo, junto a pessoas jurídicas de direito privado para a efetivação do transitório Programa Nacional de Alfabetização. MS 25916/DF, rel. Min. Marco Aurélio, 19.9.2013' (Informativo 720, Plenário; grifos acrescidos) .
17.3.	Assim, é de se considerar a seguinte lição de Carlos Maximiliano:
'Uma decisão isolada não constitui jurisprudência; é mister que se repita, e sem variações de fundo. O precedente, para constituir jurisprudência, deve ser uniforme e constante' (in Hermenêutica e Aplicação do Direito, 15ª Ed., Rio de Janeiro: Forense, 1995, p. 184; grifos acrescidos) .
17.4.	No mesmo sentido, merece destaque a lição de Alexandre Simões Lindoso:
' (...) verifica-se que a jurisprudência não se forma em decorrência de um único julgado.  A ideia de conjunto, de pluralidade de julgados, faz parte de sua essência. Sua conformação, assim, exige uma série de decisões. Mas não é só. É importante que esse agrupamento de decisões guarde internamente harmonia e coerência. É imperioso, portanto, para que se possa cogitar de jurisprudência, que esse conjunto de decisões não seja heterogêneo. Muito pelo contrário, deve estar revestido do atributo da uniformidade, evidenciando univocidade de entendimento acerca de determinada matéria' (in A nova lei dos recursos trabalhistas: Lei 13.015/2014. São Paulo: LTr, 2015, p. 108; grifos acrescidos) .
17.5.	Assim, entende-se que decisões isoladas da justiça federal não têm o condão de infirmar a ponderosa argumentação até aqui apresentada, mormente à luz da orientação emanada do Pretório Excelso. 
18. Das questões prejudiciais
18.1.	O recorrente aduz que existem questões prejudiciais que impedem o julgamento do presente processo, com base nos seguintes argumentos:
18.2.	Há três questões pendentes de julgamento no Excelso Pretório, que serão apreciados pelo Tribunal Pleno, prejudiciais ao julgamento das questões decorrentes do v. Acórdão 303/2015-TCU-Plenário, que aconselham a suspensão da apreciação deste recurso até o julgamento final dos processos seguintes:
a) ADI 2.135/DF, que trata da constitucionalidade da EC 19, na qual o STF já concedeu liminar para restabelecer o caput do art. 39 da CF/88, em sua redação original, que estabelece a obrigatoriedade do Regime Jurídico Único para a União e suas autarquias, ficando abolida a possibilidade de empregado público;
b) Repercussão Geral no Recurso Extraordinário RE 817.338/RS, sobre a possibilidade de um ato administrativo, caso evidenciada a violação direta do texto constitucional, ser anulado pela Administração Pública quando decorrido o prazo decadencial previsto na Lei 9.784/99;
c) Reclamação Rcl 26.637, em que mais de 300 servidores do Ministério dos Transportes questionam o desrespeito da Excelsa Corte de Contas ao contido na Súmula Vinculante 3 do STF, pois o v. Acórdão 303/2015-TCU-Plenário não tratava de apreciação do ato de concessão inicial de aposentadoria, reforma ou pensão.
Análise:
18.3.	Não assiste razão ao recorrente, eis que:
	i) conforme visto anteriormente, ainda que restabelecida a redação original do caput do art. 39 da CF/88, em sua redação original, é perfeitamente possível o enquadramento dos servidores oriundos da EBTU no Ministério dos Transportes, como celetistas, integrantes de quadro em extinção. Isto porque, de forma a reforçar este entendimento, as contratações de empregados públicos celetistas pela União, ocorridas na vigência da Lei 9.962/2000, foram respeitadas até a prolação da ADI 2.135-4, que teve efeitos ex nunc (vide item 13.7 desta instrução) ;
	ii) de acordo com a Súmula TCU 278, os atos de aposentadoria, reforma e pensão têm natureza jurídica de atos complexos, razão pela qual os prazos decadenciais a que se referem o § 2º do art. 260 do Regimento Interno e o art. 54 da Lei 9.784/99 começam a fluir a partir do momento em que se aperfeiçoam com a decisão do TCU que os considera legais ou ilegais, respectivamente;
	iii) o objeto de fundo deste processo não é a revisão de ofício de aposentadorias já julgadas por este Tribunal, mas, isto sim, o julgamento inicial de atos concessórios de aposentação, competência esta prevista no art. 71, III, da Lei Maior.
19. Da vantagem de que trata o art. 9º da Lei 8.460/1992
19.1.	O recorrente aduz que é legal a inclusão da vantagem de que trata o art. 9º da Lei 8.460/1992 nos proventos de aposentadoria, vez que representa a diferença entre o salário recebido e os proventos que passou a receber como servidor da União, mesmo na hipótese de mudança de regime.
Análise:
19.2.	Considerando que a parcela já deveria ter sido totalmente absorvida pelos inúmeros reajustes ocorridos desde a edição da Lei 8.460/1992, seu pagamento não encontra qualquer amparo legal ou judicial, o que impõe sua supressão.
19.3.	Não merece, portanto, ser acolhido o argumento do recorrente.
CONSIDERAÇÕES ADICIONAIS
20.	O recorrente informa que se encontra sob a proteção da Lei 10.741/2003 (Estatuto do Idoso) e solicita que lhe seja concedida prioridade na tramitação e nas decisões deste processo.
CONCLUSÃO
16.	Ex positis conclui-se que:
não houve violação ao contraditório e à ampla defesa;
o TCU é competente para mudar o regime jurídico de aposentadoria do recorrente:
o presente processo é de aposentadoria, e não de admissão. Verificada a indevida transposição do regime de trabalho dos reintegrados, ora recorrente, de celetista para estatutário, ocorreu o julgamento pela ilegalidade da presente concessão de aposentadoria;
o cumprimento do acórdão recorrido não resulta em lesão ao patrimônio do INSS;
não houve lesão aos princípios da irredutibilidade de vencimentos, da segurança jurídica e do direito adquirido;
no caso em apreço, não houve modificação posterior de jurisprudência;
não houve a incidência da decadência na apreciação do ato de concessão de aposentadoria do recorrente;
não houve nulidade da representação da AGU;
há possibilidade jurídica de existir servidor permanente da União ou de suas autarquias regido pelas leis trabalhistas;
a Lei Maior veda a transformação de emprego público em cargo público;
é inconstitucional a transposição do regime da CLT para o estatutário;
não se aplica o disposto no art. 243 da Lei 8.112/1990 ao recorrente;
 existem acórdãos isolados da justiça federal favoráveis ao recorrente, mas não se pode falar em jurisprudência consolidada;
não existem questões prejudiciais que impedem o julgamento do presente processo;
é ilegal a inclusão da vantagem de que trata o art. 9º da Lei 8.460/1992 nos proventos do recorrente.
16.1.	Nesse sentir, deve-se negar provimento ao presente pedido de reexame.
PROPOSTA DE ENCAMINHAMENTO
17.	Ante o exposto, submetem-se os autos à consideração superior, propondo-se:
	a) seja concedida prioridade na tramitação e nas decisões deste processo, em conformidade com o Estatuto do Idoso;
	b) conhecer do recurso interposto, para, no mérito, negar-lhe provimento;
	c) dar ciência do acórdão que for prolatado ao recorrente e aos demais interessados, ressaltando-se que o relatório e o voto que o acompanharem podem ser consultados no endereço www.tcu.gov.br/acordaos, no dia seguinte ao de sua oficialização."
É o relatório.

José Vigilato da Cunha Neto (1475/OAB-DF) e outros, representando Euler Costa Sampaio.

Procuradora-Geral Cristina Machado da Costa e Silva.

APOSENTADORIA. SERVIDOR ANISTIADO, EGRESSO DE EMPRESA PÚBLICA EXTINTA, INDEVIDAMENTE SUBMETIDO AO REGIME ESTATUTÁRIO. NEGATIVA DE REGISTRO. PEDIDO DE REEXAME. NÃO APRESENTAÇÃO DE ELEMENTOS BASTANTES PARA ALTERAR A DELIBERAÇÃO RECORRIDA. CONHECIMENTO. NÃO PROVIMENTO.

APOSENTADORIA (APOS)

Secretaria de Recursos (SERUR); Secretaria de Fiscalização de Pessoal (SEFIP).

Por meio do Acórdão 1754/2018-TCU-Primeira Câmara, esta Corte negou registro ao ato de aposentadoria do sr. Euler Costa Sampaio, empregado oriundo da extinta Empresa Brasileira de Transportes Urbanos (EBTU) reintegrado ao serviço público, nos quadros do Ministério dos Transportes, Portos e Aviação Civil, com base na anistia estabelecida na Lei 8.878/1994. A recusa se deveu à mudança do regime jurídico de origem do interessado - do regime trabalhista (Consolidação das Leis do Trabalho) para o estatutário (Lei 8.112/1990) - e, ainda, à inclusão nos proventos da Vantagem Individual Nominalmente Identificada (VINI) de que trata o art. 9º da Lei 8.460/1992.
2.	Inconformado, o inativo interpõe pedido de reexame.
3.	Nesse sentido, em preliminar:
	- invoca a decadência do direito da administração de rever seu título concessório ou o ato que o submeteu ao regime estatutário, bem assim a vedação à aplicação retroativa de nova interpretação em desfavor dos servidores (arts. 2º, inciso III, e 54 da Lei 9.874/1999) ;
	- alega a nulidade da deliberação atacada e também do Acórdão 303/2015-TCU-Plenário, no qual o Tribunal firmou entendimento acerca da ilicitude da transposição de regime dos anistiados, por ausência de prévio contraditório; no Acórdão 303/2015, aponta ainda suposta irregularidade na representação da Advocacia-Geral da União (AGU) ;
	- argui a "falta de competência do TCU para mudar o regime jurídico de sua aposentadoria"; 
	- sustenta que o TCU não tem competência para apreciar reintegração de anistiado;
	- afirma que sua aposentadoria "foi julgada legal pelo TCU e registrada, conforme Acórdão 1466/2011-TCU-Primeira Câmara, que transitou em julgado", sendo que, "após já transcorridos mais de nove anos de sua concessão, com mera oitiva, (...) , foi cancelado o seu registro em 2016".
4.	No mérito, o recorrente pondera, essencialmente, que:
	- sua vinculação tardia ao regime geral de previdência ofende o princípio da irredutibilidade remuneratória;
	- nos termos do art. 39 da Constituição Federal e à luz do entendimento assente no Supremo Tribunal Federal (STF) , o regime estatutário é incompatível com a figura do emprego público, de modo que seu reingresso nos quadros da administração, operado pela Lei da Anistia, apenas seria possível no respectivo cargo público transformado; e
	- "não há nenhuma lei vigente prevendo a redução ou a extinção da vantagem pessoal de que trata o art. 9º da Lei 8.460/1992, devendo ser preservada mesmo na hipótese da mudança de regime".
5.	Instruindo o feito, a Secretaria de Recursos (Serur) , após minucioso exame da matéria, posiciona-se pelo conhecimento e não provimento do pedido de reexame.
6.	O Ministério Público, em cota simples, põe-se de acordo. 
7.	Ratifico o juízo inicial de admissibilidade do pedido de reexame.
8.	No mais, acompanho, por seus fundamentos, expostos no relatório que antecede este voto, as conclusões dos pareceres, sem prejuízo das considerações adiante.
9.	No tocante à primeira preliminar suscitada pelo sr. Euler Costa Sampaio, sendo as aposentadorias e pensões atos complexos, segue-se que seu aperfeiçoamento - e, destarte, a definição do termo inicial do prazo para operar-se a decadência - apenas se dá no momento em que o Tribunal afere a legalidade do respectivo título concessório, ordenando seu registro, o que ainda não se verificou na espécie. A jurisprudência do Supremo Tribunal Federal (STF) é inequívoca nesse sentido:
"DECADÊNCIA - ATO ADMINISTRATIVO - DESFAZIMENTO - APOSENTADORIA - INADEQUAÇÃO. O disposto no artigo 54 da Lei nº 9.784/99, a revelar o prazo de decadência para a Administração Pública rever os próprios atos, por pressupor situação jurídica constituída, não se aplica à aposentadoria, porque esta reclama atos sequenciais." (MS 28.604/DF, DJE de 21/02/2013) .
10.	Nesse precedente, vale destacar, assim se expressou em seu voto o eminente relator, Ministro Marco Aurélio:
"Improcede o que articulado sobre a passagem do tempo. Os pronunciamentos do Supremo são reiterados no sentido de afastar a incidência do disposto no artigo 54 da Lei nº 9.784/99 quando se tratar de situação que anteriormente não foi aperfeiçoada, como é o caso da aposentadoria presente o crivo final do Tribunal de Contas."
11.	Especificamente quanto aos "atos de transposição", sua patente inconstitucionalidade - por ofensa aos princípios da isonomia e da reserva legal para a criação de cargo público - impede sua eventual consolidação, não havendo que se falar, assim, em decadência. Novamente, essa é a jurisprudência do STF, como ilustra, entre várias outras, a ementa adiante transcrita:
"MANDADO DE SEGURANÇA. SERVENTIA EXTRAJUDICIAL. INGRESSO. SUBSTITUTO EFETIVADO COMO TITULAR DE SERVENTIA APÓS A PROMULGAÇÃO DA CONSTITUIÇÃO DA REPÚBLICA. IMPOSSIBILIDADE. DIREITO ADQUIRIDO. INEXISTÊNCIA. CONCURSO PÚBLICO. EXIGÊNCIA. ARTIGO 236, § 3º, DA CRFB/88. NORMA AUTOAPLICÁVEL. DECADÊNCIA PREVISTA NO ARTIGO 54 DA LEI 9.784/1999. INAPLICABILIDADE. PRINCÍPIO DA PROTEÇÃO DA CONFIANÇA. PRINCÍPIO DA BOA-FÉ. OFENSA DIRETA À CARTA MAGNA. SEGURANÇA DENEGADA. 
1. O postulado do concurso público traduz-se na necessidade essencial de o Estado conferir efetividade ao princípio constitucional da igualdade (CRFB/88, art. 5º, caput) , vedando-se a prática intolerável do Poder Público conceder privilégios a alguns, ou de dispensar tratamento discriminatório e arbitrário a outros. Precedentes: ADI 3978, Rel. Min. Eros Grau, Tribunal Pleno, DJe 11.12.2009; ADI 363, Rel. Min. Sydney Sanches, Tribunal Pleno, DJ 03.05.1996. 
...................................................................................................................................
3. A delegação registral ou notarial, para legitimar-se constitucionalmente, pressupõe a indispensável aprovação em concurso público de provas e títulos, por tratar-se de regra constitucional que decorre do texto fundado no impositivo art. 236, § 3º, da Constituição da República, o qual, indubitavelmente, constitui-se norma de eficácia plena, independente, portanto, da edição de qualquer lei para sua aplicação. Precedentes: RE 229.884 AgR, Rel. Min. Ellen Gracie, Segunda Turma, DJ 05.08.2005; ADI 417, Rel. Min. Maurício Corrêa, Tribunal Pleno, DJ 05.5.1998; ADI 126, Rel. Min. Octavio Gallotti, Tribunal Pleno, DJ 05.6.1992. 
4. In casu, a situação de flagrante inconstitucionalidade não pode ser amparada em razão do decurso do tempo ou da existência de leis locais que, supostamente, agasalham a pretensão de perpetuação do ilícito. 
5. A inconstitucionalidade prima facie evidente impede que se consolide o ato administrativo acoimado desse gravoso vício em função da decadência. Precedentes: MS 28.371 AgR/DF, Rel. Min. Joaquim Barbosa, Tribunal Pleno, DJe 27.02.2013; MS 28.273 AgR, Relator Min. Ricardo Lewandowski, Tribunal Pleno, DJe 21.02.2013; MS 28.279, Relatora Min. Ellen Gracie, Tribunal Pleno, DJe 29.04.2011. 
6. Consectariamente, a edição de leis de ocasião para a preservação de situações notoriamente inconstitucionais, ainda que subsistam por longo período de tempo, não ostentam o caráter de base da confiança a legitimar a incidência do princípio da proteção da confiança e, muito menos, terão o condão de restringir o poder da Administração de rever seus atos. 
7. A redução da eficácia normativa do texto constitucional, ínsita na aplicação do diploma legal, e a consequente superação do vício pelo decurso do prazo decadencial, permitindo, por via reflexa, o ingresso na atividade notarial e registral sem a prévia aprovação em concurso público de provas e títulos, traduz-se na perpetuação de ato manifestamente inconstitucional, mercê de sinalizar a possibilidade juridicamente impensável de normas infraconstitucionais normatizarem mandamentos constitucionais autônomos, autoaplicáveis. 
8. O desrespeito à imposição constitucional da necessidade de concurso público de provas e títulos para ingresso da carreira notarial, além de gerar os claros efeitos advindos da consequente nulidade do ato (CRFB/88, art. 37, II e § 2º, c/c art. 236, § 3º) , fere frontalmente a Constituição da República de 1988, restando a efetivação na titularidade dos cartórios por outros meios um ato desprezível sob os ângulos constitucional e moral. 
9. Ordem denegada" (Mandado de Segurança 26860, Rel. Min. Luiz Fux, julg. 2/4/2014, Plenário, DJe 22/9/2014; os destaques não constam do original) .
12.	Também não há que se falar, na hipótese, em aplicação retroativa de nova interpretação. O art. 2º, parágrafo único, inciso XIII, da Lei 9.784/1999, invocado pelo sr. Euler Costa Sampaio, tem como pressuposto fático de incidência a revisão de ato administrativo concreto em face da mudança de entendimento por parte da administração, ou seja, a alteração de uma situação já constituída motivada por exegese ulterior. Isso, todavia, não ocorre na aposentadoria ora em exame, uma vez que em nenhum momento esta Corte de Contas afirmou estar o título concessório em consonância com a lei.
13.	Desse modo, no âmbito do controle externo, descabe cogitar de ofensa à segurança jurídica do recorrente, porquanto o suposto entendimento jurisprudencial anterior, alegadamente favorável à transposição e, por consequência, à obtenção de aposentadoria estatutária, jamais se materializou em seu favor.
14.	De toda sorte, não se pode atribuir a precedentes isolados a eficácia de lei. Em verdade, não há direito adquirido a determinado entendimento ou à aplicação de determinada corrente jurisprudencial já superada, devendo prevalecer, em cada julgamento, a convicção dos julgadores na aplicação da legislação de regência - esta, sim, fonte formal de direito.
15.	Sem embargo, precisamente em homenagem aos princípios da segurança jurídica e da proteção da confiança dos administrados, esta Corte dispensou a reposição dos valores indevidamente percebidos de boa-fé pelo servidor (cf. verbete 106 da súmula de jurisprudência) .
16.	Quanto à pretensa nulidade do Acórdão 303/2005-TCU-Plenário - por ausência de contraditório dos terceiros interessados -, cumpre anotar, de plano, que aquela deliberação foi produzida no regular exercício da jurisdição objetiva desta Corte, desvinculada, pois, dos pressupostos que dão substância aos processos de cunho subjetivo. Mas ainda que assim não fosse, isso em nada afetaria a higidez do Acórdão 1754/2018-TCU-Primeira Câmara, que negou registro à aposentadoria do recorrente: aqui, o rito próprio aplicável à espécie foi rigorosamente observado, permitindo, inclusive, a possibilidade de reexame da matéria por provocação do servidor atingido, como ora se verifica.
17.	Aliás, a alusão da defesa ao Acórdão 1466/2011-TCU-Primeira Câmara (supostamente alvo de posterior revisão de ofício) é absolutamente impertinente: a inativação do sr. Euler Costa Sampaio se deu em outubro de 2013, ou seja, mais de dois anos após a prolação daquela deliberação.
18.	Finalmente, ainda em preliminar, sobre a arguição de incompetência desta Corte para apreciar atos de concessão envolvendo anistiados, lembro que estes autos não cuidam do processo de anistia do servidor, mas de sua aposentação no regime estatutário. Na ementa do MS 25.916, a distinção entre os institutos foi realçada pela Suprema Corte:
"ANISTIA - APOSENTADORIA - INSTITUTOS - DIVERSIDADE. Os institutos da anistia e da aposentadoria são diversos, quando a primeira não envolve, explicitamente, a segunda, cabendo ao Tribunal de Contas da União, a teor do disposto no artigo 71, inciso III, da Constituição Federal, examinar o atendimento dos requisitos legais considerado o processo de registro da aposentadoria" (rel. Min. Marco Aurélio, julg. 19/9/2013, Plenário,) .
19.	Nesse precedente, vale dizer, a legitimidade do exame, pela Corte de Contas, dos atos de concessão envolvendo anistiados foi assim demonstrada pelo eminente relator:
"O Tribunal de Contas da União atuou a partir da segunda parte do inciso III do artigo 71 da Constituição Federal:
'Art. 71. O controle externo, a cargo do Congresso Nacional, será exercido com o auxílio do Tribunal de Contas da União, ao qual compete: 
[...] 
III - apreciar, para fins de registro, a legalidade dos atos de admissão de pessoal, a qualquer título, na administração direta e indireta, incluídas as fundações instituídas e mantidas pelo Poder Público, excetuadas as nomeações para cargo de provimento em comissão, bem como a das concessões de aposentadorias, reformas e pensões, ressalvadas as melhorias posteriores que não alterem o fundamento legal do ato concessório'.
Vale dizer que o crivo exercido não ficou ligado ao reingresso no serviço público ante a anistia. Limitou-se o Tribunal de Contas da União a examinar a concessão da aposentadoria. Poderia fazê-lo em qualquer caso concreto, ou seja, desde que envolvidas situação regular e prestação de serviços ou esta última considerado o reingresso decorrente da anistia. 
Assento, então, a premissa a nortear este voto. O simples fato de as beneficiárias da aposentadoria haverem sido alcançadas pela anistia não implica um verdadeiro 'bill de idenidade' a ponto de impedir a apreciação da aposentadoria encaminhada pelo Órgão de origem. A assim não se entender, o anistiado terá posição superior à dos servidores em geral, ficando alijado o crivo do Tribunal de Contas da União quanto à aposentadoria" (destaques acrescentados) .
20.	Atendo-me, pois, ao mérito do pedido de reexame, não há como admitir a aposentação, sob o regime próprio de previdência do funcionalismo, de ex-empregados de empresas públicas alcançados pela anistia prevista na Lei 8.878/1994. É que seus antigos empregos, então regidos pela CLT, jamais foram transformados em cargos públicos, de sorte que seu excepcional retorno aos quadros da administração teria de se dar, necessariamente, no regime trabalhista, sob pena de ofensa, como dito, aos princípios da legalidade (reserva legal para a criação de cargo público) e da isonomia (investidura em cargo efetivo mediante concurso público) . A propósito, a excepcionalidade da situação desqualifica, de per si, a tentativa de vislumbrar no episódio desrespeito ao comando inserto no art. 39 da Carta Política, em sua redação original. 
21.	Tal é o iterativo entendimento manifestado pela Corte Constitucional, inclusive em deliberações bem recentes:
"ANISTIA - SERVIÇO PÚBLICO - RETORNO - REGIME. O retorno do servidor à Administração Pública, à prestação de serviços, faz-se observada a situação jurídica originária, descabendo transmudar o regime da Consolidação das Leis do Trabalho em especial - inteligência das Leis nº 8.878/94 e 8.212/90" (RMS 30548, rel. Min. Marco Aurélio, julg. 15/9/2015, Primeira Turma, DJe 27/10/2015) .
" (...) ANISTIA ADMINISTRATIVA. LEI 8.878/1994. READMISSÃO DE SERVIDOR REGIDO PELA CLT. TRANSPOSIÇÃO DE REGIME PARA O REGIME JURÍDICO ESTABELECIDO PELA LEI 8.112/1990. IMPOSSIBILIDADE. PRECEDENTES DO STF. ANÁLISE DE LEGISLAÇÃO INFRACONSTITUCIONAL. AGRAVO A QUE SE NEGA PROVIMENTO. MULTA APLICADA. I - O Supremo Tribunal Federal firmou entendimento no sentido de que o retorno do empregado público anistiado ao serviço público, nos termos da Lei 8.878/1994, deve ocorrer no mesmo regime em que se encontrava anteriormente ao ato de demissão, dispensa ou exoneração. (...) " (ARE 1134017, rel. Ricardo Lewandowski, julg. 27/11/2018, Segunda Turma, DJe 7/12/2018; destaque acrescentado) .
22.	Com efeito, o art. 243 da Lei 8.112/1990, por disposição expressa, apenas alcançou os "servidores dos Poderes da União, dos ex-Territórios, das autarquias e das fundações", não havendo, pois, à época, hipótese de empregados de empresa pública - como a EBTU - terem seus empregos transformados em cargos estatutários. Também não seria possível, de outra parte, seu eventual aproveitamento em cargos distintos daqueles para os quais foram originalmente contratados, conforme entendimento expresso na Súmula Vinculante 43 do STF:
"É inconstitucional toda modalidade de provimento que propicie ao servidor investir-se, sem prévia aprovação em concurso público destinado ao seu provimento, em cargo que não integra a carreira na qual anteriormente investido."
23.	No que concerne à alegada ofensa ao princípio da irredutibilidade remuneratória, esta não se verifica na espécie. De fato, a vinculação dos anistiados - enquanto em atividade - a um ou outro regime jurídico não implica, de per si, nenhuma alteração em seu padrão remuneratório. A paridade entre proventos e vencimentos, por outro lado, é instituto próprio do regime de previdência do funcionalismo, sendo certo, como visto, que os anistiados egressos de empresas públicas, submetidos na origem à CLT, vinculam-se ao regime geral de previdência.
24.	Finalmente, quanto à Vantagem Individual Nominalmente Identificada (VINI) incluída nos proventos do sr. Euler Costa Sampaio, lembro que a origem da parcela se encontra no art. 9º da Lei 8.460/1992: 
"Art. 9° Caso o valor dos vencimentos decorrente do enquadramento do servidor, nos termos desta lei, não absorva integralmente suas vantagens a que se refere o art. 4°, a diferença será paga a título de vantagem individual nominalmente identificada."
25.	Trata-se, como se vê, de vantagem de caráter precário, instituída unicamente para evitar o decesso remuneratório dos servidores.
26.	Nessas circunstâncias, é inafastável a observância da disciplina fixada no art. 103 do Decreto-Lei 200/1967:
"Art. 103. Todo servidor que estiver percebendo vencimento, salário ou provento superior ao fixado para o cargo nos planos de classificação e remuneração, terá a diferença caracterizada como vantagem pessoal, nominalmente identificável, a qual em nenhuma hipótese será aumentada, sendo absorvida progressivamente pelos aumentos que vierem a ser realizados no vencimento, salário ou provento fixado para o cargo nos mencionados planos."
27.	Na realidade, a combinação de vantagens de regimes jurídicos distintos ofende vetusta e remansosa jurisprudência da Corte Constitucional, como exemplifica a ementa da decisão proferida no RE 384.876, da relatoria do Ministro Sepúlveda Pertence:
"EMENTA: Serventuário da Justiça do Estado do Rio Grande do Norte: aplicação de lei local (LC est. 212/01) , que determinara nova fórmula de cálculo dos vencimentos dos membros do Ministério Público, aos quais são atrelados os do recorrido, Escrivão aposentado: pretensão à preservação de gratificação de 20% percebida anteriormente à nova lei: inexistência de violação do direito adquirido e da irredutibilidade de vencimentos: inconstitucionalidade do § 1º do artigo 29 da Constituição estadual, do qual derivara o acréscimo questionado, declarada pelo Supremo Tribunal no julgamento da ADIn 1730 (Moreira, DJ 7.3.2003) . 
1. Não tem o servidor público direito adquirido à manutenção de determinado regime de composição de vencimentos ou proventos; o que a Constituição lhe assegura é a irredutibilidade deles; garantia respeitada sempre que, da aplicação do novo sistema legal, não advenha decréscimo da soma total da remuneração paga. 
2. Incontroverso, que, em função da lei nova, os proventos totais do servidor não sofreram diminuição, mas, ao contrário, experimentaram elevação, deferir a preservação do acréscimo de 20% sobre os novos proventos, já superiores ao total anteriormente percebido, seria possibilitar, contra os princípios, o somatório de vantagens de regimes diversos."
28.	Não há, pois, o que reparar no Acórdão 1754/2018-TCU-Primeira Câmara.
29.	Diante do exposto, voto no sentido de que este Colegiado adote a deliberação que ora submeto à sua apreciação.
TCU, Sala das Sessões Ministro Luciano Brandão Alves de Souza, em 23 de abril de 2019.
BENJAMIN ZYMLER 
Relator